【裁判字號】    91,訴,459
【裁判日期】    920318
【裁判案由】    侵權行為損害賠償
【裁判全文】
臺灣板橋地方法院民事判決  九十一年度訴字第四五九號
    原      告  庚○○
                己○○
    兼右二人    乙○○
    法定代理人
    訴訟代理人
    複代理人    丁○○
    被      告  甲○○
    法定代理人  丙○○
    訴訟代理人
    複代理人    戊○○
右當事人間請求侵權行為損害賠償事件，本院判決如左：
    主      文
原告之訴及假執行之聲請均駁回。
訴訟費用由原告乙○○負擔百分之五十、原告庚○○負擔百分之二十五、餘由原告己○○負擔。
    事實及理由
一、原告起訴主張：被告甲○○係被告三重客運股份有限公司（下稱三重客運公司）
    二號公車司機，其於民國八十七年六月九日十五時五分許，駕駛車牌號碼ＦＥ─
    一六三號公車，沿台北市圓環往台北縣泰山鄉方向行駛，途經台北泰山鄉○○路
    ○段二九五號前，原應注意駕駛人應注意汽車在雙向二車道行駛時，均應在遵行
    車道內行駛，且汽車行駛時，駕駛人應注意車前狀況，及兩車併行之間隔並隨時
    採取必要安全措施，而依當時情形並無不能注意之情事，竟能注意而疏未注意，
    猶貿然闖越對向車道而未注意兩車相會時併行之間隔，適被害人陳文展騎乘訴外
    人蔡長泰所有車牌號碼ＡＭＨ─一三九號重型機車，沿台北縣新莊市往台北縣泰
    山鄉方向行駛行經該處，兩車因而發生碰撞，致陳文展人車倒地後，因頭部受創
    ，顱內出血不治死亡。原告乙○○為陳文展之配偶，原告己○○、庚○○為陳文
    展之子女，爰依民法第一百八十四條第一項前段、第一百八十八條第一項、第一
    百九十二條、民法第一百九十四條之規定，請求被告負連帶損害賠償之責，其中
    乙○○部分為：喪葬費用新台幣（下同）十三萬元、扶養費損害計一百五十三萬
    四千二百六十二元、精神撫慰金一百萬元，於扣除原告乙○○依強制汽車責任保
    險法領取之死亡給付保險金四十萬元，被告應連帶給付原告乙○○二百二十六萬
    四千二百六十二元。原告庚○○部分為：扶養費損害五十二萬四千零三十元、精
    神撫慰金一百萬元，扣除依強制汽車責任保險法領取之死亡給付保險金四十萬元
    後，被告應連帶給付原告庚○○一百十二萬四千零三十元。原告己○○部分為：
    扶養費損害七十九萬零六百十八元、精神撫慰金一百萬元，扣除依強制汽車責任
    保險法領取之死亡給付保險金四十萬元，被告應連帶給付原告己○○一百三十九
    萬零六百十八元。並聲明：(一)被告應連帶給付原告乙○○二百二十六萬四千二百
    六十二元、原告庚○○一百十二萬四千零三十元、原告己○○一百三十九萬零六
    百十八元，及均自起訴狀繕本送達之翌日起至清償日止，按年息百分之五計算之
    利息。(二)願供擔保，請准予宣告假執行。
二、被告則以：被告甲○○於上開時間駕車經過台北縣泰山鄉○○路○段由泰山往五
    股行駛，時速僅二十公里，車向正常，均在車道內遵向行駛，而陳文展騎駛機車
    跟在一大型遊覽車後方，突然欲超越大型遊覽車而闖越中間線，與大型遊覽車有
    撞擊聲後，陳文展身體被機車壓住，遊覽車已不知去向，被告甲○○為好心救人
    ，即打一一九電話報警，而受原告誤解，誣指侵權。惟本案業經台灣高等法院刑
    事判決被告甲○○無罪，被告甲○○顯無過失侵害原告權利等語資為抗辯。並聲
    明駁回原告之訴。
三、兩造不爭執之事實：
    原告主張被告甲○○係被告三重客運公司二號公車司機，其於八十七年六月九日
    十五時五分許，駕駛車牌號碼ＦＥ─一六三號公車，沿台北市圓環往台北縣泰山
    鄉方向行駛，途經台北泰山鄉○○路○段二九五號前，適原告乙○○之配偶、原
    告己○○、庚○○之父陳文展騎乘訴外人蔡長泰所有車牌號碼ＡＭＨ─一三九號
    重型機車，沿台北縣新莊市往台北縣泰山鄉方向行駛亦行經該處，並被害人陳文
    展人車倒地，因頭部受創，顱內出血不治死亡之事實，業據提出相驗屍體證明書
    之影本乙份為證，並為被告所不爭執，且經本院依職權調閱台灣板橋地方法院檢
    察署八十七年度偵字第一七○三三號偵查卷宗（含該署八十七年度相字第一○五
    六號相驗卷宗、台灣屏東地方法院檢查署八十七年度相字第六四號相驗卷宗、本
    院八十七年度交訴字第二一三號交通事件卷宗、台灣高等法院八十九年度交上訴
    字第七四號刑事卷宗）查證屬實，堪信為真實。
四、原告主張陳文展係因被告甲○○所駕大客車貿然闖越對向車道而未注意兩車相會
    時併行之間隔，兩車因而發生碰撞，致被害人陳文展人車倒地後，因頭部受創，
    顱內出血不治死亡，但為被告所否認，辯稱：伊時速僅二十公里，車向正常，均
    在車道標準行駛，係陳文展騎駛機車欲超越其前方之大型遊覽車而闖越中間分向
    線，與大型遊覽車有撞擊聲，被告甲○○係好心救人，乃打電話報警，並非肇事
    等語。則本件之事實上爭點，厥為被告甲○○所駕大客車是否有跨越分向線侵入
    對向來車道，與陳文展所騎駛之機車發生碰撞？經查，
    (一)關於被告甲○○有無駕車侵入來車道部分：
    1.原告主張被告甲○○有駕車侵入來車道之過失乙節，固據提出中央警察大學之
      鑑定報告所為「依機車行駛方向往前沿伸處，可看出地面上公車之輪痕，‧‧
      ‧」、「於卷（二）（按指上開台灣板橋地方法院檢察署偵查卷）第七頁下方
      相片右半部，中央分向線左側（即機車行駛之車道），留有公車跨線行駛之輪
      痕亦清晰可見，此輪痕之位置與機車刮地痕起點處相比對後，亦相符合，因此
      公車違規跨越中央分向線行駛而肇事，足堪認定」之鑑定意見為據。惟被告甲○○於上開交通事件之警訊、偵審及本院審理中均堅稱：當時對向有一遊覽車
      行駛於陳文展所騎駛之機車之前等語不移，而上開路面上之輪痕與被告甲○○
      所駕公車之輪胎印紋是否相符，並未經比對，再依上開偵查卷附道路交通事故
      調查報告表所載，當天天候為晴天、路面狀態為乾燥、有舖裝柏油等情，並被
      告甲○○陳明其行車時速為每小時二十公里，顯已達可隨時停車之狀態，衡諸
      經驗法則，當不致於行駛間在路面留下行車輪紋，且依上開偵查卷第八頁下面
      照片觀之，於被告甲○○駕車所行駛之車道上，並無相對應即公車右側之輪痕
      ，反係於陳文展騎駛之車道路面邊線附近，有清楚之輪痕，則上開中央分向線
      左側（即機車行駛之車道）之輪痕是否為被告甲○○所駕公車之輪痕，非無疑
      問，上開中央警察大學鑑定報告僅以該輪痕之位置與機車刮地痕起點處相比對
      後，亦相符合，即認被告甲○○有侵入來車道行駛情事，尚難採取。
    2.依上開偵查卷附道路交通事故調查報告表上事故現場圖及照片所示，在陳文展
      所行駛之車道靠近行車分向線處繪有「撞擊點」一處，而機車之刮地痕係向陳
      文展行駛車道之右前方延伸。關於該「撞擊點」之意，據證人黃正輝於上開刑
      事案件本院八十八年三月二十九日訊問期日所為證詞，係指馬路上因機車倒地
      而造成柏油路面之凹洞所在，並非指車輛撞擊處（見該卷第四十五頁正面第六
      至八行）。準此，陳文展騎駛之機車倒地撞擊柏油路面所造成之凹洞所在位置
      ，雖在其行駛之車道上，尚未逾越行車分向線，但亦不得據而進以推認係被告
      駕車侵入來車道所致。且依該現場圖所示，被告甲○○所駕公車，係直正停放
      於其所行駛之車道內，亦無侵入來車道情事。本院刑事庭於上開刑事案件中委
      請臺灣省臺北縣區車輛行車事故鑑定委員會結果，亦謂「本案由警圖及現場照
      片所示，機車倒地刮痕由中央分向線附近向右前方延伸，研判機車係由分向線
      處甚或於對向往五股車道內失控倒地向右偏滑所致，另機車左側有擦痕，右側
      則無，研判應係左側倒地‧‧‧機車可能係因超越前行之遊覽車而駛至中線附
      近，於會車之際因故倒地」，此一認定核與上述現場圖及現場照片所呈現之車
      禍外觀相符。則亦難僅據該撞擊點係位於陳文展車道上，即認被告有駕駛公車
      侵入來車道情事。
    3.原告雖主張，依中央警察大學鑑定意見，被告甲○○所駕公車車頭與碰撞點約
      相距二十五公尺，應足以將其車身擺正等語，惟本件並無積極證據足資證明被
      告甲○○駕車有侵入來車道情事，有如前述，則縱該二十五公尺之距離，確足
      以使被告甲○○所駕公車車身擺正，亦難據以推認被告甲○○係駕車侵入來車
      道，再於肇事後將車身擺正之認定。是原告聲請本院訊問證人陳高村，以明該
      二十五公尺之距離，確足以使被告甲○○將車身擺正，即無必要，附此敘明。
    此外，原告就被告甲○○有駕車侵入來車道情事乙節，並未再舉證以為證明，則
    其主張被告甲○○有駕車侵入來車道情事，即不足採信。
    (二)被告甲○○有無駕車未注意行車間隔之過失部分：
      依卷附道路交通事故調查報告表所載，上開路段為雙向二線道單向禁止超車路
      段，車輛應於車道內遵向行駛，不得駛越，故於該二行向車道內之車輛，僅須
      注意遵向行駛，並不負與來車道車輛保持行車間隔之注意義務，原告主張被告
      甲○○有駕車未注意行車間隔之過失，顯有誤會，不足採取。
    (三)被告甲○○有無駕車疏未注意車前狀況，致與陳文展所騎駛機車發生碰撞情事
      部分：
      原告雖另主張被告甲○○駕車疏未注意車前狀況，以致與陳文展所駕機車發生
      碰撞云云，惟查，被告甲○○駕駛上開公車沿臺北縣泰山鄉○○路○段由泰山
      往五股方向行駛，時速僅有二十公里，適有一輛大型遊覽車與伊其所駕公車會
      車，沿對向車道駛來，會車以後，在其所駕公車之駕駛座開至該遊覽車尾部時
      ，有看到陳文展騎乘機車想要超車，被告甲○○即向右靠並繼續前行，約駛離
      該遊覽車一個大客車車身之距離時，即聽到後面有撞擊聲，其往後看便看到陳
      文展身體被機車壓住，倒在後面之對向車道上等情，業據被告甲○○陳明，則
      被告甲○○就陳文展之行車動態顯已為注意，並無疏未注意車前狀況情事。原
      告雖指陳被告甲○○所駕大客車左前車頭有與陳文展所騎駛機車撞擊，足見其
      未注意車前狀況云云，惟查，
      1.據證人即本件車禍至現場處理之臺北縣警察局新莊分局明志派出所警員黃正
        輝於上開刑事案件本院調查中到庭證稱：「（問：當時在現場你有無去檢查
        ＦＥ─一六三之車身有無與死者機車擦撞之痕跡？）有，但看不出來公車車
        身上之刮痕是否與機車擦撞之痕」、「（問：機車上有與公車擦撞之擦痕嗎
        ？）看不出來」、「（問：死者機車是否甲○○之公車擦撞而倒地？）看不
        出來」等語（見本院八十七年度交訴字第二一號刑事卷第四十四頁正、反面
        筆錄），是被告所駕駛之公車是否確與被害人所騎乘之機車發生擦撞，已有
        可疑。復於上開刑事案件中，經台灣高等法院以被害人陳文展騎駛之同型機
        車比對勘驗結果，機車左側車頭與公車之左前端之接觸點之高度為五十公分
        ，核與原告主張之機車與公車之撞擊點（即本院八十七年度交訴字第二一三
        號刑事卷第二十八頁上張照片所示之公車前懸下端之擦撞痕）之高度經測量
        結果為四十二點五公分，兩者高度顯有不同；再原告主張公車左側護欄之刮
        痕（即本院上開刑事卷第二十八頁上張照片所示之刮痕）其高度經測量結果
        為二十一公分，再量機車之左前側腳踏板之高度為三十公分斜下至二十五公
        分（見台灣高等法院勘驗照片第三十二號、三十五號照片），兩者高度亦有
        不同；況機車手把寬度為六十六公分，較機車腳踏板之寬度四十五公分為寬
        ，茍兩車側面擦撞，則機車之左側車把必先擦撞公車左側車體，因機車車把
        間之寬度較腳踏板之寬度寬且向外凸出，已如前述，則機車腳踏板左側自無
        從與公車車體左側擦撞。又本件車禍經臺灣省臺北縣區車輛行車事故鑑定委
        員會鑑定結果，亦認定「機車左側有擦痕，右側則無，研判應係左側倒地，
        且大客車左前亦無機車把手位置之擦痕，則機車應非因與對向之大客車碰撞
        而倒地」，此有該委員會八十八年三月十一日北鑑字第八八一六九號函文一
        紙附於本院上開刑事卷內可稽。再觀之機車左側把手有擦痕、左側車前蓋受
        損情狀，依物理反作用力原則，倘被害人之機車先撞到該公車左前下方部位
        ，因兩車對向互撞所生之反作用力影響，被害人之機車必然會反彈至右前方
        ，不可能再繼而擦撞到該公車之左側下方護欄，亦不可能僅造成機車左踏板
        前方一處之撞痕，而不撞及機車其他部位（例如機車把手）。是原告指述陳
        文展之機車有與被告甲○○所駕公車有發生擦撞，委難採信。
      2.原告雖另指謫台灣高等法院上開勘驗比對結果，係以機車空車狀況與公車相
        比對，惟機車乘坐騎士後之高度，與空車時有所不同等語，惟機車左側車頭
        與公車之左前端之接觸點之高度為五十公分，原告主張之機車與公車之撞擊
        點（即本院八十七年度交訴字第二一三號刑事卷第二十八頁上張照片所示之
        公車前懸下端之擦撞痕），其高度經測量結果為四十二點五公分，兩者高度
        相差七點五公分，縱乘坐騎士，其高度誤差顯不可能達七點五公分；再原告
        主張公車左側護欄之刮痕（即本院上開刑事卷第二十八頁上張照片所示之刮
        痕）其高度經測量結果為二十一公分，而機車之左前側腳踏板之高度為三十
        公分斜下至二十五公分，台灣高等法院為比對勘驗既有慮及將機車斜下以為
        測量比對，而有五公分之伸縮空間，顯亦可包括乘坐騎士致機車下壓高度之
        誤差，從而，台灣高等法院上開勘驗，雖未以機車乘坐騎士以為比對，但就
        上開公車車身與被害人所騎乘之上開機車車身上無相當高度及位置之擦撞痕
        跡之勘驗結果，應不生影響。
      3.至中央警察大學鑑定意見，認依卷附之照片，被告公車前懸下緣留有與機車
        左側車頭損壞處相同高度之撞痕，依此而認定本件肇事，係兩車對向碰撞後
        機車呈左倒，再據機車刮地痕之起點在機車行駛車道內，進而認定公車係跨
        越中央分向線行駛而肇事，惟公車前懸下緣留有之擦撞痕之高度，及機車左
        側車頭損壞處之高度，經台灣高等法院勘驗測量結果，兩者之高度並不吻合
        ，有如前述，亦亦有上開勘驗筆錄及照片附卷可稽，難謂被告公車之擦撞痕
        ，係與被害人機車擦撞所造成之痕跡，而兩車並無擦撞之情，已如前述，是
        中央警察大學上開鑑定意見，尚難資為被告不利之認定。
      此外，原告就其主張被告甲○○駕車疏未注意車前狀況，以致與陳文展所駕機
      車發生碰撞乙節，並未再舉證以為證明，上開主張即難信為真實。
五、至被告甲○○就該與其會車之遊覽車顏色、車型、何家公司雖均不復記憶，然查
    本件事故之發生，事屬突然，被告甲○○自不可能預知會發生車禍，而注意車禍
    當時對向車道所行駛之車輛為何，衡之常情，實難苛求每一駕駛人應盡此注意義
    務，其僅記得當時係遊覽車行駛於被害人之機車前，此於常情並無不合，尚無從
    以其未記得該遊覽車之顏色、車型，甚至何一公司所有，即認其所言非實。況本
    件並無積極證據足資證明被告甲○○有過死致陳文展死亡情事，亦如其述，是亦
    難執之據為被告不利之認定。
六、按民事訴訟如係由原告主張權利者，應先由原告負舉證之責，若原告先不能舉證
    ，以證實自己主張之事實為真實，則被告就其抗辯事實即令不能舉證，或其所舉
    證據尚有疵累，亦應駁回原告之請求。最高法院十七年上字第九一七號著有判例
    意旨可資參照。本件原告主張被告甲○○駕駛大客車貿然侵入來車道，且未注意
    兩車相會時併行之間隔，因而與陳文展所騎駛之機車發生碰撞，致被害人陳文展
    人車倒地後，因頭部受創，顱內出血不治死亡之事實，依其所提證據資料，無法
    使本院得憑信之心證，依上開判例意旨，其請求被告連帶賠償，自應予駁回。
七、原告之訴既無理由，其假執行之聲請亦失所附依，爰併予駁回之。
八、本件事證業臻明確，兩造其餘攻擊、防禦方法及舉證，無礙勝負之判斷，爰不一
    一論列，附此敘明。
九、結論：原告之訴為無理由，依民事訴訟法第七十八條、第八十五條第一項但書，
    判決如主文。
中      華      民      國    九十二    年      三      月     十八     日
                                臺灣板橋地方法院民事第三庭
~B法      官  陳麗玲
右為正本係照原本作成
如對本判決上訴，須於判決送達後廿日內向本院提出上訴狀
中      華      民      國    九十二    年      三      月      十九    日
~B法院書記官  陳金鳳


司法院資訊處製作；財團法人民間司法改革基金會備份。
